臺灣臺北地方法院刑事判決　　　　　　 100年度易字第2633號
公　訴　人　臺灣臺北地方法院檢察署檢察官
被　　　告　林朝基
上列被告因詐欺案件，經檢察官提起公訴（100 年度偵緝字第96
8 號），本院判決如下：
    主  文
林朝基幫助意圖為自己不法之所有，以詐術使人將本人之物交付
，處有期徒刑月，如易科罰金，以新臺幣壹仟元折算壹日。
    事  實
一、林朝基顯可預見將自己申設之行動電話門號提供他人使用，
    該他人極可能以該行動電話門號作為詐欺取財犯罪之工具，
    而幫助他人遂行詐欺取財犯行，竟仍不違其本意，而基於幫
    助他人犯罪之不確定故意，於民國98年4 月27日，在臺北市
    ○○區○○街1 段25號統一超商股份有限公司（下稱統一超
    商）開懷門市，申辦預付卡門號0000000000號，俟取得上開
    行動電話門號SIM 卡後，旋於同月30日前某不詳時間，在某
    不詳處所，將前開行動電話門號之SIM 卡交付予真實姓名年
    籍均不詳之成年男子，而容任其所交付之上開門號供他人用
    以詐騙財物使用。其後，該成年男子與其所屬詐騙集團不詳
    成員基於共同為自己不法所有之意圖，即四處散發可代為申
    辦貸款並載有以上開門號為聯絡電話之宣傳單，適有欲替其
    朋友申辦銀行貸款之林碧珠接獲該宣傳單，乃撥打上開門號
    聯繫代為申辦銀行貸款事宜，該詐騙集團某不詳成員即佯稱
    ：縱使信用不佳，仍可代為向三信商銀辦理貸款，但須先投
    保信用保險並繳交信用保險費用新臺幣（下同）28,000元云
    云，致使林碧珠陷於錯誤，而於99年5 月7 日上午10時許，
    在臺北市○○區○○路127 號華南銀行門口，交付28,000元
    予該詐騙集團某不詳成員。嗣因林碧珠察覺有異，乃向銀行
    查詢得知並無申辦貸款之事，發覺受騙，遂報警處理而查知
    上情。
二、案經林碧珠訴由臺北市政府警察局萬華分局報告臺灣臺北地
    方法院檢察署檢察官偵查起訴。
    理  由
一、證據能力方面
    按被告以外之人於審判外之言詞或書面陳述，除法律有規定
    者外，不得作為證據，刑事訴訟法第159 條第1 項固定有明
    文；惟被告以外之人於審判外之陳述，雖不符同法第159 條
    之1 至159 條之4 之規定，而經當事人於審判程序同意作為
    證據，法院審酌該言詞陳述或書面陳述作成時之情況，認為
    適當者，亦得為證據。又當事人、代理人或辯護人於法院調
    查證據時，知有第159 條第1 項不得為證據之情形，而未於
    言詞辯論終結前聲明異議者，視為有前項之同意，同法第15
    9 條之5 亦定有明文。另鑑於採用傳聞證據排除法則之重要
    理由之一，係因傳聞證據未經當事人之反詰問予以覈實，若
    當事人願放棄對原供述人之反對詰問時，原則上即可承認該
    傳聞證據之證據能力。經查，本件公訴人、被告林朝基就本
    件後引之各項人證及書證，迄於言詞辯論終結前均未聲明異
    議，而本院審酌此部分證據均無違法取證及證明力明顯過低
    之瑕疵，亦認以之作為證據為適當，故依諸上開規定及說明
    ，認此部分證據均具有證據能力。
二、事實認定方面
    訊據被告林朝基固坦承蓋有98年4 月27日統一超商開懷門市
    店章之統一超商預付卡門號申請書，其申請人簽名欄之「林
    朝基」為其所親簽，而該申請書上之身分證、健保卡影本為
    其所有，且當時其未曾遺失該身分證與健保卡等事實，惟矢
    口否認有何幫助詐欺取財犯行，辯稱：伊未曾申辦00000000
    00號門號，伊當初係由伊的乾女兒賴靜怡的陪同下，至臺北
    市南港區某家手機店辦理伊所使用門號0000000000通話費率
    之更改云云。經查：
(一)、被告曾在蓋有98年4 月27日統一超商開懷門市店章之統一超
    商預付卡門號申請書申請人簽名欄上親簽「林朝基」，並提
    供其所有之身分證、健保卡影本貼於該申請書上，用以申辦
    預付卡門號0000000000號乙情，有統一超商預付卡門號申請
    書1 紙在卷可稽（見臺灣臺北地方法院檢察署100 年度偵緝
    字第968 號偵查卷宗第26頁），被告亦不否認其有簽該門號
    申請書及該申請書上之身分證、健保卡影本為真正，是被告
    確實有於98年4 月27日，至統一超商開懷門市申辦預付卡門
    號0000000000號之事實，應堪認定。
(二)、被害人林碧珠於98年4 月底，在臺北市○○○路、敦化北路
    一帶接獲有人四處散發印有「專辦三信銀貸款、資料提供、
    難件可辦、承辦員陳書瑋：0000000000」等內容之宣傳單，
    被害人林碧珠因其欲替朋友申辦銀行貸款，乃撥打上開門號
    聯繫，即有詐騙集團某不詳成員佯稱：縱使信用不佳，仍可
    代為向三信商銀辦理貸款，但須先投保信用保險並繳交信用
    保險費用28,000元云云，被害人林碧珠因而誤信，而於99年
    5 月7 日上午10時許，在臺北市○○區○○路127 號華南銀
    行門口，交付28,000元予該詐騙集團某不詳成員，嗣因林碧
    珠察覺有異，乃向銀行查詢得知並無申辦貸款之事，發覺受
    騙，遂報警處理等情，業據被害人林碧珠於警詢、偵訊時指
    述綦詳（見同署99年度偵字第19392 號偵查卷宗第11頁至第
    12頁、第26頁至第27頁），並有上揭宣傳單影本附卷可證（
    見同卷第19頁），足認被告於98年4 月27日所申辦之上開行
    動電話門號隨即於同月月底為詐騙集團成員所利用，而印製
    上開宣傳單以該門號作為聯絡電話，藉以讓誤信可申辦銀行
    貸款之被害人與詐騙集團成員電話聯絡，進而使詐騙集團成
    員順利向被害人詐取財物，是被告所申辦之上開行動電話門
    號供詐騙集團作為向被害人詐取財物所用之工具乙節，至為
    灼然。
(三)、被告固以前詞置辯，然細觀前揭統一超商預付卡門號申請書
    ，其開頭即清楚載明為「預付卡門號申請書」，申請書第一
    格即有記明門號號碼為「0000000000」，此外該申請書上僅
    有申請人即被告之基本資料（身分證號碼、生日、聯絡電話
    、聯絡地址）、申請人簽名欄（未滿20歲申請人法定代理人
    之簽名欄）、門市填寫欄（門市店章、門市銷售人員簽名）
    、申請人張貼身分證、健保卡影本，該申請書上未見有任何
    費率約定之字樣，且觀諸該申請書格式簡潔、一望即瞭，尚
    不至於有讓在其上簽名之人誤判之虞，故被告辯稱：其有在
    該申請書上簽名，然其係簽要更改其使用門號0000000000號
    通話費率云云，顯不足採。另觀之該申請書門市填寫欄蓋有
    「統一超商股份有限公司、98.04.27、店號：960409、開懷
    門市」之章戳，並有門市銷售人員之簽名，顯見該申請書確
    實係向統一超商開懷門市店員提出用以申請前揭預付卡門號
    ，被告辯稱其係在臺北市南港區手機行簽該申請書更改手機
    門號費率云云，亦難採信。復該申請書上貼有被告之身分證
    、健保卡（序號000000000000）影本，被告自承該申請書上
    之身分證、健保卡影本為真正，且其未曾遺失該身分證、健
    保卡（見本院易字卷第47頁），是被告應係於其簽立系爭申
    請書時，自行提供其所有之身分證、健保卡影本貼於該申請
    書上乙情，應堪認定，然衡情行動電話門號通話費率之更改
    ，僅需撥打通訊業者之服務電話核對資料後即可更改，或可
    至通訊業者之服務門市填寫資料更改，毋須如申辦門號般提
    供申請人之雙證件影本，而被告亦自陳其知悉變更通話費率
    毋須身分證、健保卡（見本院易字卷第47頁），是堪認被告
    簽立系爭門號申請書並提供其所有之身分證、健保卡影本貼
    於該申請書上，其應當知悉係用以申辦門號而非變更通話費
    率，在在足見，被告前揭所辯，顯屬事後卸責之詞。至證人
    賴靜怡於本院審理時之證詞（見本院易字卷第45頁），雖可
    證明被告確實有在證人賴靜怡之陪同下至臺北市南港區某不
    詳手機店辦理被告使用之門號0000000000號之通話費率更改
    等情，然證人賴靜怡對被告有無申辦門號0000000000號一事
    並不知情，是證人賴靜怡之證詞，亦不足為被告有利之認定
    ，附此敘明。
(四)、再按我國行動電話通信業者對於申辦行動電話門號使用並無
    特殊資格及使用目的之限制，故凡有正當目的使用行動電話
    門號之必要者，均可自行前往業者門市或特約經銷處辦請使
    用，殊無借用他人名義所申辦行動電話門號使用之理。倘不
    自行申辦行動電話門號，反無故向他人借用行動電話門號卡
    使用，依常理得認為其借用他人行動電話門號晶片卡使用之
    行徑，極可能與財產犯罪密切相關，並藉此規避有犯罪偵查
    權限之機關循線追查之可能。且現今媒體報導中，或以中獎
    、退稅、家人遭擄、信用卡款對帳、金融卡密碼外洩、疑似
    遭人盜領存款、張揚不可告人隱私、網路購物匯款有誤、涉
    及犯罪、代為債務整合、代為申辦銀行貸款等事由，利用他
    人名義所申辦之行動電話門號作為聯繫工具，詐騙被害人以
    各種方式交付金錢等詐騙手法，層出不窮，一般人亦均有應
    妥善使用以自身名義申辦之行動電話門號，防止讓不詳他人
    使用之認知。又刑法上之故意犯，可分為直接故意與不確定
    故意，所謂不確定故意即指行為人對於構成犯罪之事實，預
    見其發生而其發生並不違反其本意，刑法第13條第2 項定有
    明文。又時下持人頭門號作為聯絡電話用以詐騙被害人交付
    金錢之行為甚為猖獗，此經媒體廣為報導，是依一般人之智
    識及社會生活經驗，極易認知收受門號晶片卡者悖於常情未
    使用自己之門號而使用他人門號，顯為遂行通聯紀錄不易循
    線追查之目的，自可產生該收受門號晶片卡者係用於不法財
    產犯罪之認識。是以，被告擅將其所申請之上開行動電話門
    號提供予不詳他人構成之詐騙集團，顯有容認該等門號供他
    人作為詐欺犯罪時使用之不確定故意，亦堪認定。
(五)、綜上所述，被告上開所辯，顯屬卸責之詞。其客觀上有幫助
    詐欺取財之事實，主觀上亦有幫助詐欺取財不確定之故意，
    足堪認定。本件事證明確，被告前揭犯行，洵堪認定，應依
    法論科。
三、法律適用方面
    按刑法上之幫助犯，係對於犯罪與正犯有共同之認識，以幫
    助之意思，對於正犯資以助力，而未參與實施犯罪之行為者
    而言。因此如未參與實施犯罪構成要件之行為，且係出於幫
    助之意思提供助力，即屬幫助犯，而非共同正犯。被告基於
    幫助之犯意，將上開行動電話門號SIM 卡交予詐欺集團成員
    使用，使該詐欺集團對被害人施以上開詐術，而為他人詐欺
    取財之犯行提供助力，核被告所為，係犯刑法第30條第1 項
    前段、第339 條第1 項之幫助詐欺取財罪。被告以幫助他人
    犯罪之意思而參與犯罪構成要件以外之行為，為詐欺取財罪
    之幫助犯，爰依刑法第30條第2 項之規定，減輕其刑。爰審
    酌被告提供前揭行動電話門號供詐騙集團使用，助長訛詐歪
    風，且使執法人員難以追查詐騙集團成員之真實身分，嚴重
    破壞社會治安，造成被害人受損尋求救濟之困難，且犯後否
    認犯罪，未見悔意，及其犯罪之動機、目的、手段、生活狀
    況、智識程度等一切情狀，量處如主文所示之刑，並於斟酌
    本案犯罪情節及被告資力等節後，諭知如易科罰金，以1,00
    0 元折算1 日。
據上論斷，應依刑事訴訟法第299 條第1 項前段，刑法第30條第
1 項前段、第2 項、第339 條第1 項、第41條第1 項前段，刑法
施行法第1 條之1 第1 項、第2 項前段，判決如主文。
本案經檢察官陳立儒到庭執行職務。
中    華    民    國   100    年    12    月     6    日
                  刑事第二庭審判長法  官  孫正華
                                  法  官  謝昀璉
                                  法  官  張宇葭
上正本證明與原本無異。
如不服本判決應於收受送達後10日內向本院提出上訴書狀，並應
敘述具體理由；其未敘述上訴理由者，應於上訴期間屆滿後20日
內向本院補提理由書（均須按他造當事人之人數附繕本）「切勿
逕送上級法院」。告訴人或被害人如對於本判決不服者，應具備
理由請求檢察官上訴，其上訴期間之計算係以檢察官收受判決正
本之日期為準。
                                  書記官  張華瓊
中    華    民    國   100    年    12    月    6     日
附錄本案論罪科刑法條全文：
刑法第339條
意圖為自己或第三人不法之所有，以詐術使人將本人或第三人之
物交付者，處5 年以下有期徒刑、拘役或科或併科1 千元以下罰
金。
以前項方法得財產上不法之利益或使第三人得之者，亦同。
前二項之未遂犯罰之。